臺灣臺北地方法院民事裁定
111年度消債更字第67號
聲  請  人  
即  債務人  范財振  

代  理  人  王昱文律師（法扶律師）     
相  對  人  
即  債權人  國泰世華商業銀行股份有限公司

法定代理人  郭明鑑  


代  理  人  林慧欣  
相  對  人  
即  債權人  滙豐(台灣)商業銀行股份有限公司


法定代理人  麥康裕  


相  對  人  
即  債權人  陽信商業銀行股份有限公司

法定代理人  陳勝宏  
相  對  人  
即債權人    遠東國際商業銀行股份有限公司


法定代理人  侯金英  



相  對  人  
即  債權人  凱基商業銀行股份有限公司


法定代理人  魏寶生  


相  對  人  
即  債權人  星展(台灣)商業銀行股份有限公司
                      設臺北市○○區○○路00○00號00、00、00樓
法定代理人  伍維洪  
相  對  人  
即  債權人  台新國際商業銀行股份有限公司

法定代理人  尚瑞強  


相  對  人  
即  債權人  日盛國際商業銀行股份有限公司

法定代理人  黃錦瑭  


相  對  人  
即  債權人  安泰商業銀行股份有限公司
                      設臺北市○○區○○路0段0號00、00、00樓
法定代理人  丁予康  


上列聲請人聲請消費者債務清理事件，本院裁定如下：
    主  文
債務人甲○○自民國一百一十一年四月十五日上午十一時起開始更
生程序。
命司法事務官進行本件更生程序。
    理  由
一、按債務人不能清償債務或有不能清償之虞者，得依本條例所
    定更生或清算程序，清理其債務；債務人對於金融機構負債
    務者，在聲請更生或清算前，應向最大債權金融機構請求協
    商債務清償方案，或向其住、居所地之法院或鄉、鎮、市、
    區調解委員會聲請債務清理之調解，消費者債務清理條例（
    下稱消債條例）第3條、第151條第1項分別定有明文。此係
    採前置協商主義，是債務人於協商程序中，自應本於個人實
    際財產及收支狀況，依最大誠信原則，商討解決方案。如終
    究不能成立協商，於聲請更生或清算時，法院審酌上開條文
    所謂「不能清償或有不能清償之虞」，允宜綜衡債務人全部
    收支、信用及財產狀況，評估是否因負擔債務，而不能維持
    人性尊嚴之最基本生活條件，所陳報之各項支出，是否確屬
    必要性之支出，如曾有協商方案，其條件是否已無法兼顧個
    人生活之基本需求等情，為其判斷之準據。又法院開始清算
    程序之裁定，應載明其年、月、日、時，並即時發生效力。
    法院開始更生或清算程序後，得命司法事務官進行更生或清
    算程序，必要時得選任律師、會計師或其他適當之自然人或
    法人1人為監督人或管理人，復為同條例第45條、第16條第1
    項所明定。
二、本件債務人主張：其積欠多家金融機構債務共計新臺幣（下
    同）331萬627元，因無力清償，前曾於與最大債權銀行凱基
    商業銀行股份有限公司（下稱凱基銀行）達成債務協商為每
    月清償2萬7,367元，總期數100期，惟債務人因投資印刷店
    失利，合夥人倒閉事業失去收入來源，無力繳納而毀諾，實
    有不可歸責於己之事由，致履行債務有重大困難，且其顯有
    不能清償之情形，爰依法聲請更生等語。
三、經查：
  ㈠債務人符合消債條例第151條第7項但書「因不可歸責於己之
    事由，致履行顯有重大困難」之規定：
  ⒈債務人前於95年10月間與最大債權銀行凱基銀行達成債務前
    置協商，約定自95年10月起，分100期，年利率2.88%，每月
    給付2萬7,367元之還款方案，惟債務人未依約繳款，於96年
    11月15日宣告毀諾等情，有債務人陳報狀、凱基銀行陳報狀
    在卷可稽（本院卷第83至85頁）。而債務人與債權人成立協
    商或調解後，即應依誠信原則履行，故應限制於債務人因不
    可歸責於己之事由，致履行有困難時，始得聲請更生或清算
    ，俾債務人盡力履行協商或調解方案，避免任意毀諾，是本
    件債務人向本院聲請更生，自須審究其是否有「不可歸責於
    己事由致履行有困難」之情事。
  ⒉債務人就毀諾時之收入未提出相關證明文件，至本院難以審
    酌其毀諾時是否具可歸責事由，惟按消債條例第151條第5項
    但書規定所稱「因不可歸責於己之事由，致履行顯有重大困
    難」之情形，僅須於法院就更生或清算之聲請為裁判時存在
    ，即與該項但書之規定相符。至債務人於履行顯有重大困難
    之事由發生前有無違約不履行行為，與該事由是否不可歸責
    於債務人之判斷尚屬無涉（司法院民事廳98年第1期民事業
    務研究會第26號之研審小組意見參照，下稱司法院民事廳研
    審小組意見）。故本院另須審究債務人於聲請更生時是否有
    「不可歸責於己事由致履行有困難」之情事。
  ⒊債務人聲請更生時有「不可歸責於己事由，致履行有困難」
    之情事：
  ⑴債務人主張於108年4月迄今從事冷氣裝修工作，每月收入約3
    萬元，有收入證明切結書、107及108年綜合所得稅各類所得
    清單附卷可佐（見調解卷第25頁至第35頁），故本院即以每
    月收入3萬元作為計算債務人目前償債能力之依據。
  ⑵查債務人主張其目前生活必要支出部分，每月須支出租金1萬
    1,000元、膳食費7,500元、交通費613元、電信費用994元、
    水電費用700元、瓦斯費442元、健保費用826元、醫療費用4
    00元、保險費2,000元、生活雜支500元、子女扶養費4,000
    元，業據提出房屋租賃契約書、加油發票、水費通知單、電
    信費收據、台灣電力公司繳費通知單、瓦斯費通知單、醫療
    費用收據附卷（見本院卷第103頁至第145頁）。然聲請人既
    欲以更生程序清理其債務，當盡力清償，而非維持過去之慣
    常生活，故不得由聲請人任意主張其基本生活費用之數額，
    而欲藉更生之程序逃避及減免應清償之債務。本院爰以上開
    單據所載，核計聲請人每月生活必要費用如下：
　①全部准許部分：
　　就膳食費7,500元部分，聲請人雖未提出完整單據佐證，然
    為維持生活所需且數額無浪費之情形，應予准許；就房屋租
    金1萬1,000元、水電費用700元、瓦斯費用442元、健保費用
    826元、醫療費用400元部分，核與加油發票、水費通知單、
    電信費收據、台灣電力公司繳費通知單、瓦斯費通知單、醫
    療費用收據所載數額大致相符，應予准許。
　②部分准許部分：
　　就手機費994元部分，經審酌債務人負債之現況，基於社會
    經濟活動之互賴及誠信，該日常生活所需費用，自應節制開
    支，不得有超越一般人最低生活標準之享受，否則反失衡平
    ，又現今電信資費約700元即可滿足使用網路及通話需求，
    是其每月行動電話費應酌減為700元，逾此部分非屬必要支
    出。　　　
　③全部不准許部分：
　　就保險費2,000元部分，因除全民健康保險及強制汽車責任
    險為目前政府政策及我國目前經濟水準可認為是國民生活所
    必要外，其餘保險應屬於非維持日常生活所必要之支出，聲
    請人另加保之商業保險，非可據此將其因投保所生之不利益
    轉嫁予債權人，從而有關商業保險之保險費2,000元部分，
    難認定為維持基本生活之必要支出，而應予剔除；另就生活
    雜支500元部分，聲請人未釋明其有何支出額外雜項之必要
    ，且無提出相關單證供參，難認其確有支出雜項之需，難認
    定為維持基本生活之必要支出，而應予剔除。　
　⑶債務人主張除個人每月必要生活費用外，尚須與配偶共同扶
    養長子范○金，伊應負擔范○金扶養費4,000元等語，依戶籍
    謄本及債務人陳報狀所示（見本院卷第87頁、第91頁），債
    務人子女范○金尚未成年，名下無財產，目前就讀文化大學
    ，每月雖有健身工廠工讀收入約8,000元及領有每月就學補
    助6,358元、交通補助750元，惟參酌110年度臺北市每人每
    月最低生活費用1萬7,668元之1.2倍為2萬1,202元，扣除范○
    金每月約8,000元之工讀收入及每月可領取之就學補助6,358
    元、交通補助750元，可知聲請人每月約須支出子女扶養費3
    ,047元（計算式：〈2萬1,202元－8,000元-6,358元－750元〉÷2
    ＝3,047元），此部分應予核計。逾此部分則無從列計。
　⑷準此，債務人每月生活必要支出為2萬4,615元（計算式：膳
    食費7,500元+房屋租金1萬1,000元＋水電費用700元＋瓦斯費
    用442元＋健保費用826元＋醫療費用400元＋電信費用700元＋子
    女扶養費3,047元＝2萬4,615元），債務人聲請更生時之每月
    收入3萬元扣除其個人每月必要生活費用2萬4,615元，剩餘5
    ,385元（計算式：3萬元-2萬4,615元=5,385元），足見以其
    每月收入尚不足履行每期2萬7,367元元之還款方案，是依消
    債條例第151條第7項但書、第8項、第75條第2項之規定及上
    開司法院民事廳研審小組意見，以債務人之財產及收入狀況
    ，履行協商債務顯有困難，應認聲請人毀諾實有不可歸責之
    事由。
  ㈡聲請人就其所負債務已有不能清償之虞之情形，而得依消債
    條例所定更生程序，清理其債務：
    債務人每月收入扣除其每月必要生活支出用後雖餘5,385元
    可供支配，惟據債務人之財團法人金融聯合徵信中心查詢當
    事人綜合信用報告回覆書、債權人清冊、債權人陳報狀所載
    （見調解卷第21頁至第25頁、第63頁、第65頁、第69頁、第
    71頁、第73頁、第105頁、第111頁、第115頁），債務人積
    欠國泰世華商業銀行股份有限公司等9名債權人債務達650萬
    7,342元，倘以債務人每月所餘5,385元清償，尚須100年多
    始得清償完畢（計算式：650萬7,342元÷5,385元÷12月≒ 100
    .7年），遑論前開債務仍須另行累計每月高額之利息及違約
    金，債務人每月得用以償還債務之數額顯然更低，尚待支付
    之債務總額應屬更高，其還款年限顯然更長，實有違消債條
    例協助債務人重建更生之立法本意。此外，債務人陳報其名
    下除板信商業銀行存款128元、郵局存款516元、普通重型機
    車1部（車號000-000）及國泰人壽保單（保單號碼：000000
    0000、0000000000、0000000000、0000000000）外，無其他
    財產，有板信商業銀行存摺影本、郵局存摺影本、機車行車
    執照、國泰人壽保單資料附卷可稽（本院卷第165頁至第193
    頁）。是本院審酌債務人之財產、信用、勞力及生活費用支
    出等狀況，堪認債務人客觀上經濟狀況已有不能清償債務之
    虞，而有藉助更生制度調整其與債權人間之權利義務關係而
    重建其經濟生活之必要。
四、綜上所述，債務人係一般消費者，其對已屆清償期之債務有
    不能清償之虞，且其無擔保或無優先權之債務未逾1,200萬
    元，復未經法院裁定開始清算程序或宣告破產，又查無消債
    條例第6條第3項、第8條或第46條各款所定駁回更生聲請之
    事由存在，則債務人聲請本件更生，即屬有據，爰裁定如主
    文，並命司法事務官進行本件更生程序。
五、至債務人於更生程序開始後，應另提出足以為債權人會議可
    決或經法院認為公允之更生方案以供採擇，俾免更生程序進
    行至依消債條例第61條規定應行清算之程度；而司法事務官
    於進行本件更生程序、協助債務人提出更生方案時，應依債
    務人之薪資變化、社會常情及現實環境衡量債務人之償債能
    力，並酌留其生活上應變所需費用，進而協助債務人擬定允
    當之更生方案，始符消債條例重建債務人經濟生活之立法目
    的，附此敘明。
六、依消債條例第11條第1項、第16條第1項、第45條，裁定如主
    文。
中　　華　　民　　國　　111 　年　　4 　　月　　15　　日
                  民事第二庭  法  官  林怡君
以上正本係照原本作成。
本裁定不得抗告。
本裁定已於111年4月15日上午11時公告。　
中　　華　　民　　國　　111 　年　　4 　　月　　15　　日
                              書記官  陳俐妙